【裁判字號】    99,交抗,436
【裁判日期】    990518
【裁判案由】    聲明異議
【裁判全文】
臺灣高等法院臺中分院刑事裁定         99年度交抗字第436號
抗告人  即
原處分機關  交通部公路總局新竹區監理所苗栗監理站
代  表  人  甲○○
受 處分 人  乙○○
上列抗告人因受處分人聲明異議案件，不服臺灣苗栗地方法院中
華民國99年4月22日所為裁定（99年度交聲字第115號）提起抗告
，本院裁定如下:
    主  文
抗告駁回。
    理  由
一、本件抗告人即原處分機關（下稱抗告人）原處分意旨略以：
    異議人即受處分人乙○○（下稱受處分人）於民國97年11月
    9日18時42分許，騎乘車牌號碼IDN-218號重型機車，行經苗
    栗縣苗栗市○○路、正發路口處，為苗栗縣警察局苗栗分局
    北苗派出所警員舉發「酒後駕車肇事，經酒精濃度吹氣測試
    值為0.48MG/L，超過標準值為0.25MG/L」違規；受處分人涉
    及公共危險罪部分，業經臺灣苗栗地方法院檢察署檢察官為
    緩起訴處分確定，爰依道路交通管理處罰條例第35條第1 項
    第1款及第24條第1項第2 款暨違反道路交通管理事件統一裁
    罰基準及處理細則第41條第4 項規定，於99年4月1日裁處受
    處分人罰鍰新臺幣（下同）30,000元整、吊扣駕駛執照12個
    月及施以道安講習等語。受處分人則以其於上開時、地酒後
    駕車，業經檢察官緩起訴處分在案，並已服80小時之義務勞
    務，苗栗監理站又裁罰30,000元，違反一事不二罰，爰請法
    院裁定撤銷原處分關於罰鍰之部分等語。原審審理結果，認
    原處分就汽車駕駛人酒精濃度超過規定標準（0.4 MG/L以上
    未滿0.55MG/L）裁處受處分人罰鍰30,000元部分，核與行政
    罰法第26條第2 項規定不符，受處分人此部分之異議為有理
    由，乃由原審撤銷該部分之原處分，改諭知受處分人不罰，
    以資適法等語。
二、抗告意旨則略以：受處分人向指定之公益團體、地方自治團
    體或社區提供80小時之義務勞務之緩起訴處分並非刑法第32
    、33、34條所定之刑名，不得推論已受刑事法律之處罰。另
    檢察官參酌刑法第57條所列事項及公共利益之維護，認以緩
    起訴處分並同時命被告為一定之金錢給付或提供義務勞務，
    因該金錢給付或提供義務勞務係附隨於緩起訴處分之負擔性
    質並非刑罰，核與行政罰法第26條第1 項前段所稱一事不二
    罰之要件不合，故行政機關自得本於法定職權，基於公共利
    益及行政目的對違規者依行政罰法第26條第2 項處罰，此交
    通部95年7月17日交路字第0950006986號函釋及法務部98年1
    0月19日法律決字第0980700687 號函之見解亦同。再者，依
    據道路交通管理處罰條例第35條第8 項「前項汽車駕駛人，
    經裁判確定處以罰金低於本條例第92條第3 項所訂罰鍰基準
    規定者，應依本條例裁決繳納不足最低罰鍰之部分」。本件
    受處分人經課予向指定之公益團體、地方自治團體或社區提
    供80小時之義務勞務，對其財產權並未減損，相對於其他遭
    刑事判決處分罰金尚須依前條規定繳納不足行政罰鍰者，不
    僅有前科紀錄且尚有財產上之減損處分，於法理上顯不公平
    ，爰請撤銷原裁定，更為適法之裁定等語。
三、本院查：
（一）受處分人乙○○因酒後駕車，於前揭時、地為警舉發「酒
      後駕車肇事，經酒精濃度吹氣測試值為0.48MG/L，超過標
      準值為0.25MG/L」違規，經抗告人依道路交通管理處罰條
      例第35條第1項第1款及第24條第1項第2款暨違反道路交通
      管理事件統一裁罰基準及處理細則第41條第4 項規定，於
      99年4月1日裁處受處分人罰鍰新臺幣30,000元整、吊扣駕
      駛執照12個月及施以道安講習等事實，有苗栗縣警察局舉
      發違反道路交通管理事件通知單、上開原處分機關違反道
      路交通管理事件裁決書等附卷可稽，且為受處分人自承而
      不爭執，故受處分人於上開時、地，確有酒後駕駛機車之
      違規行為，足可認定。惟受處分人因上開酒後駕車之行為
      ，亦涉犯刑法第185條之3之公共危險罪，經臺灣苗栗地方
      法院檢察署檢察官以97年度偵字第5728號為緩起訴處分，
      諭知緩起訴期間1年，並應於緩起訴處分確定之日起8 個
      月內，向指定之公益團體、地方自治團體或社區提供80
      小時之義務勞務，且參加1場酒醉駕車團體諮商輔導及不
      得再有酒醉駕車之行為。前揭緩起訴處分於98年2月2日經
      臺灣高等法院臺中分院檢察署以98年度上職議字第651 號
      駁回再議而確定在案，故緩起訴期間自98年2月2日起至99
      年2月1日止，受處分人已於期限內履行完成前開義務勞務
      及緩起訴處分未經撤銷等事實，亦有臺灣苗栗地方法院檢
      察署緩起訴處分書、臺灣苗栗地方法院檢察署義務勞務工
      作日誌、臺灣高等法院臺中分院檢察署處分書、前案明細
      資料等各1份在卷足憑。
（二）按觸犯刑事法律之犯罪行為，除得經檢察官之起訴，並由
      法院審理後，為有罪科刑、無罪、免訴、不受理之裁判外
      ，如檢察官認該行為所涉為死刑、無期徒刑或最輕本刑 3
      年以上有期徒刑以外之罪，於參酌刑法第57條所列事項及
      公共利益之維護，認以緩起訴為適當者，得定1年以上3年
      以下之緩起訴期間為緩起訴處分（刑事訴訟法第253條之1
      ）。就要件言，緩起訴基本上係認被告有犯罪嫌疑，而暫
      緩起訴，並得課被告予一定之負擔或指示（同法第253 條
      之2第1項），此與不起訴處分係因犯罪嫌疑不足或其他原
      因（同法第252條、第253條），且不得附條件或負擔，顯
      有不同，可知緩起訴處分是一種刑事處罰。又經檢察官為
      「緩起訴」處分者，於「緩起訴」之猶豫期間內，檢察官
      可對其持續觀察，若認其顯無反省警惕之情或根本欠缺反
      省警惕之能力者，得依職權或依告訴人之聲請，將「緩起
      訴」處分撤銷，並依法追訴，亦即在緩起訴處分之猶豫期
      間內，刑事訴追程序仍未終局確定，此與不起訴處分確定
      後，刑事訴追程序終結，檢察官原則上不得就同一行為再
      行起訴之法律效果迥異。
（三）又我國關於不起訴處分與緩起訴處分之規定，多見於刑事
      訴訟法，於該法法例之用語，均個別明列之，例如刑事訴
      訟法第255條第1項、第259條、第260條均屬之；易言之，
      在我國刑事訴訟法之體例上，並無將「不起訴處分」一詞
      包含「緩起訴處分」之情形。 再我國刑事訴訟法第253條
      之1規定，有關緩起訴處分需具備 (1)犯罪嫌疑充足，(2)斟
      酌刑法第57條所列事項，(3)為公共利益之維護，(4)以緩起
      訴為適當者（即適當性）等要件；尚與不起訴處分之要件
      有間；因之，倘認行政罰法第26條第2 項規定之「不起訴
      處分」包含「緩起訴處分」之情形，是否已逾文義解釋之
      範圍，實有疑問。況關於緩起訴處分之要件、裁量之基準
      ，與不起訴處分相較，多有不同，至多應僅得視緩起訴處
      分為暫緩起訴之處分，而非不起訴處分。另行政罰法第26
      條第2 項之規定既未明文包含「緩起訴處分」之類型，而
      對於人民不利益之規定本不得任意加以擴張其適用，自不
      宜逕認行政罰法第26條第2 項規定於經緩起訴處分之情形
      亦有適用，始為允當，並符其立法理由。況行政罰法第26
      條係於94年2月5日制訂公布，並自公布後一年施行，該條
      第2 項明定：「前項行為，如經不起訴處分或為無罪、免
      訴、不受理、不付審理之裁判確定者，得依違反行政義務
      規定裁處之」，並不包括緩起訴處分在內。且查刑事訴訟
      法緩起訴之規定，早於91年間即公布施行，而行政罰法上
      開規定則公布施行在後，顯見立法當時，已可權衡是否將
      緩起訴處分納入該條第2 項加以規範，則依「明示其一，
      排除其他」之法理，自不得將緩起訴處分等同不起訴處分
      ，而認得再依違反行政義務規定裁處。又行政罰法為行政
      法中關於行政罰之總則性規定，是道路交通管理處罰條例
      之行政罰亦須遵循行政罰法之規定，其子法道路交通案件
      處理辦法或裁罰基準之解釋及適用，更不得違反行政罰法
      之規定。
（四）再按刑事訴訟法第253條之1所指之緩起訴處分，其內容、
      要件與依刑事訴訟法第252 條所為不起訴處分迥不相同，
      絕對不起訴處分之情形，包括行為不罰、犯罪嫌疑不足等
      等，本不構成刑事犯罪，而不可能課以附條件之負擔。而
      緩起訴處分為介於起訴與微罪職權不起訴間之緩衝設計，
      本質上係構成刑事犯罪，且檢察官為緩起訴處分時，依刑
      事訴訟法第253條之2第1 項規定，得對被告所為之指示及
      課予之負擔，此係基於刑事法律之處罰，對被告而言，仍
      有財產減少、自由受限及負擔一定義務之影響，在性質上
      具有實質制裁之效果。從而，經檢察官為緩起訴處分之行
      為，如同時違反行政法上義務之規定，因已有刑事處罰，
      此時行政機關若另行依法行政裁罰，無異一罪二罰，因此
      參酌行政罰法第26條之立法意旨，違反行政法上義務之行
      為，若同時亦經檢察官另為緩起訴處分時，行政機關應不
      得就同一行為再為與刑罰相類之罰鍰處分。
（五）本件受處分人因同一行為，業經檢察官為緩起訴處分，期
      間為1年，並命其應於緩起訴處分確定之日起後8個月內，
      向指定之公益團體、地方自治團體或社區提供80小時之義
      務勞務，且參加1 場酒醉駕車團體諮商輔導及不得再有酒
      醉駕車之行為，且上開緩起訴處分期間，業於99年2月1日
      期滿，受處分人已於期限內履行完成前開義務勞務及緩起
      訴處分未經撤銷等事實，已如前述。緩起訴固非刑法所定
      刑罰之種類，然已對被告名譽、心理產生相當制約並影響
      被告之財產等權益，應可實質該當行政罰法第26條第1 項
      「依刑事法律」之處罰，亦說明如前。則原處分機關依道
      路交通管理處罰條例第35條第1項第1款及第24條第1 項第
      2 款暨違反道路交通管理事件統一裁罰基準及處理細則第
      41 條第4項規定，對受處分人上開酒後駕車之違規行為予
      以裁罰時，除其行為應處以其他種類行政罰即吊扣駕駛執
      照12個月，施以道路交通安全講習部分外，就受處分人違
      反行政法上義務而處罰鍰30,000元部分，依行政罰法第26
      條第1 項前段規定，即應依刑事法律處罰之，不得再依上
      開道路交通管理處罰條例等規定裁罰之。
四、綜上所述，原裁定以抗告人所為罰鍰之裁處，有違一事不兩
    罰之規定而予以撤銷，改諭知此部分不罰，核無不合。抗告
    意旨所指摘之情，原審業已詳細說明、明白論斷，抗告意旨
    猶執前詞而再事爭執，殊無可取。本件抗告為無理由，應予
    駁回。
五、據上論結，依道路交通案件處理辦法第26條、刑事訴訟法第
    412條，裁定如主文。
中    華    民    國    99    年    5     月    18    日
              刑事第九庭    審判長法  官  江  德  千
                                  法  官  賴  妙  雲
                                  法  官  莊  深  淵
以上正本證明與原本無異。
不得再抗告。
                                  書記官  廖  次  芬
中    華    民    國    99    年    5     月    18    日

司法院資訊處製作；財團法人民間司法改革基金會備份。
